【裁判字號】    99,台上,6039
【裁判日期】    991007
【裁判案由】    違反貪污治罪條例等罪
【裁判全文】
最高法院刑事判決            九十九年度台上字第六０三九號
上  訴  人  台灣高等法院檢察署檢察官
被      告  甲○○
選任辯護人  張德銘律師
            楊隆源律師
被      告  乙○○
選任辯護人  連元龍律師
            藍健瑋律師
上列上訴人因被告等違反貪污治罪條例等罪案件，不服台灣高等
法院中華民國九十九年六月二十二日第二審判決（九十八年度矚
上訴字第一０號，起訴案號：台灣新竹地方法院檢察署九十六年
度偵字第三四五三、五二六七號），提起上訴，本院判決如下：
    主  文
上訴駁回。
    理  由
一、甲○○、乙○○被訴購辦公用器材、物品，浮報價額部分：
按刑事訴訟法第三百七十七條規定，上訴於第三審法院，非以判
決違背法令為理由，不得為之。是提起第三審上訴，應以原判決
違背法令為理由，係屬法定要件。而上訴第三審法院之案件，是
否以判決違背法令為上訴理由，應就上訴人之上訴理由書狀加以
審查，如果上訴理由書狀並未依據卷內訴訟資料，具體指摘原判
決不適用何種法則或如何適用不當，或所指摘原判決違法情事，
顯與法律規定得為第三審上訴理由之違法情形，不相適合時，均
應認其上訴為不合法律上之程式，予以駁回。至原判決究有無違
法，與上訴是否以違法為理由，係屬二事。本件檢察官係以被告
甲○○（即Lance或Doctor Wu）自民國九十三年八月一日起至九
十六年五月三十一日止擔任國家太空中心（即ＮＳＰＯ，設於新
竹市科學園區○○○路九號八樓，下稱太空中心）主任。太空中
心預算經費全數由行政院國家科學委員會（下稱國科會）編列補
助，實際上為我國太空計畫的唯一及全權執行單位，且為負責監
督、經辦、執行我國太空計畫採購公用物品之人員，其採購受審
計部之審核，為刑法上公務員。太空中心因執行國科會於九十一
年間審議通過之「第二期國家太空科技發展長程計畫」（下稱太
空計畫），而規劃「自主微衛星計畫」，以發展自製衛星為目標
，自九十三年間開始籌劃第一枚自製衛星，並於九十四年六月間
提出「衛星系統發展計畫第一枚自製衛星計畫書」，將我國第一
枚自製衛星取名為「ARGO」，選擇加入德國Rapid Eye A.G.公司
主導之Rapid Eye （快眼）星系，成為該星系第六枚影像遙測衛
星。「ARGO」衛星採購案之計畫總金額為新台幣（下同）十五．
五八億元，分五個合約發包，均採限制性方式招標。甲○○明知
太空中心係國科會編列預算捐助設立之單位，執行國科會自行審
議通過之太空計畫，應適用政府採購法辦理各項採購，採購時應
維護公共利益及公平合理原則，對廠商不得為無正當理由之差別
待遇，更不得於開標前洩漏投標廠商之名稱、家數及其他足以造
成不公平競爭之相關資料，竟與加拿大MacDonald Dettwilerand
Associates Ltd.（下稱加拿大MDA公司）顧問兼亞太區台灣代表
即被告乙○○共同基於浮編預算之犯意聯絡，先於辦理「ARGO」
衛星採購之「任務支援合約」部分，在九十三年十二月間，由甲
○○以電子郵件方式，將英國SSTL公司報價資料洩漏給乙○○，
讓其所代表之加拿大MDA 公司報價資料取得優勢，甲○○則將「
任務支援合約」以限制性招標方式指定給加拿大MDA 公司承攬。
又甲○○復明知「ARGO」衛星所需之發射載具（即火箭）與酬載
（即衛星照相機）二項，採購價格公開，約分別為美金六百七十
萬元與美金五百萬元，竟於九十三年十一、十二月間以人力不足
為由，放棄自行採購方式，轉而委託加拿大MDA 公司代為採購，
讓乙○○獲取更多佣金，且任由乙○○抬高售價，致發射載具與
酬載之採購費用分別浮增至美金八百二十六萬元與美金一千零三
十萬元，各項浮編金額分別為美金一百五十六萬元與美金五百三
十萬元，兩項合計共浮編美金六百八十六萬元，約二．三億元。
太空中心並據該浮編價格，於九十四年十月與加拿大MDA 公司議
價簽約「任務支援合約」。因認被告二人均涉貪污治罪條例第四
條第一項第三款購辦公用器材、物品，浮報價額罪嫌，提起公訴
。原判決依審理結果，認本件被告二人此部分犯罪尚屬不能證明
，因而維持第一審關於此部分諭知被告二人無罪之判決，駁回檢
察官在第二審之上訴，已詳述其調查、取捨證據之結果及得心證
之理由。原判決就公訴意旨所援引，資以認定被告二人共同浮編
酬載採購費用之九十三年十二月二十九日蔡深浩及林信嘉在太空
中心提出之簡報資料，業於理由內，以第一審審理中，蔡深浩已
陳明上開簡報列載之總價二千五百萬元，依瑞士人之估價係指歐
元，美金僅係其個人之想法，且有關該採購之價格，並非由其負
責，自無從藉由對其訊問加以查明，實際上，承辦進行訪價之人
係祝飛鴻、翁瑞麟等語，而祝飛鴻證稱其曾向德國顧問BERN HAR
D 詢問JENA公司衛星照相機單價為五百萬元，係將五個照相機合
約總價除以五而得，該五百萬元係指歐元等語，翁瑞麟亦供證其
透過太空中心一德國合約商向德國JENA公司探詢結果，酬載價格
為五百萬歐元等語，則蔡深浩既陳明其上開簡報資料價格之依據
，乃祝飛鴻、翁瑞麟二人進行訪價之結果，而祝飛鴻、翁瑞麟復
一致證稱該酬載單價五百萬元係指歐元，因認該簡報所列酬載價
格幣別為「美金」，應係「歐元」之誤等情，已論述甚詳。核與
客觀上之經驗法則、論理法則尚無違背。檢察官上訴意旨以原審
並無任何正式往來文書，且蔡深浩於偵查及第一審審理中先後所
言不一，指摘原判決未探求各該陳述之真實性，逕採信蔡深浩、
祝飛鴻於第一審審理時之供證，認定上開簡報資料所列酬載價格
每顆五百萬美元，係五百萬歐元之誤，復未說明其認定所憑依據
，顯有理由不備之違誤云云，係徒憑片面意見，任意指摘，並重
為事實之爭執，顯非適法之第三審上訴理由。再者，原判決依憑
本件太空中心於九十四年十月與加拿大MDA 公司簽訂之「任務支
援合約」，關於CLIN2a酬載採購價格一千零三十萬美元，實包括
酬載工程（CLIN2a-1）一百五十萬美元、酬載採購（CLIN2a-2）
八百八十萬美元，另關於CLIN2b發射採購價格八百二十六萬美元
，則包括載具系統工程設計工作（CLIN2b-1）一百十萬美元、載
具採購（CLIN2b-2）七百十六萬美元，有該合約書為憑。且酬載
採購之八百八十萬美元，其服務之具體項目、內容，已詳載於合
約附錄八第六章第二節（6.2 ）所列之九個小節，採購內容並包
括：酬載硬體交付共四項、酬載技術文件交付一項、酬載品質保
證共四項及避險規劃共三項；另載具採購之七百十六萬美元，其
採購服務之具體項目亦詳列於合約附錄八第七章第二節，下分八
個小節，其採購內容包括：MDA／Space-X額外發射服務共六項、
發射風險及風險管理規劃共五項。足徵上開酬載、載具之採購費
用，非僅單純採購酬載、載具之費用，尚包含上開所列之各項服
務內容。反觀公訴人所援引，載具單價六百七十萬美元之FALCON
-1發射器公開資料，僅說明該酬載、載具之長度、重量，並未包
含發射服務、發射風險及風險管理規劃等服務項目在內，而證人
翁瑞麟亦證稱網站上所標列之條件，均為標準商業條款，並未涵
蓋太空中心所規定之履約保證金及還款保證金，本件因為MDA 公
司提供比SPACE-X 公司網路上標示之標準商業條款還多出數項額
外服務，均已明載在合約裡面，故與MDA 公司簽約價格較網路價
格高等語；另亦無證據證明上開蔡深浩等之簡報資料所列酬載之
採購價格，亦包含酬載技術文件交付、酬載品質保證及避險規劃
等項目在內。因認公訴人所引用之此等價格資料，採購服務內容
顯與本件合約不相同，本無從執此等資料所示之採購價額與本件
合約互相比較並據為不利於被告二人之認定。亦於理由內逐一剖
析甚詳。此乃原審本其職權之行使，對調查所得之證據定其取捨
，為價值上之判斷，亦未違背客觀上之經驗法則與論理法則。上
訴意旨並未依據卷內訴訟資料，具體指摘原判決此部分論述不適
用何種法則或如何適用不當，徒以甲○○既未與製造廠商磋商，
亦未以文書向製造廠商徵詢載具價格，何能認定上開發射器公開
資料之價格條件與本合約訂約時之價格條件不合云云，指摘原判
決不當，純係就原審已經詳細調查並於判決理由內說明之事項，
徒憑其主觀見解，任意指摘，客觀上亦不足據以辨認原判決已具
備違背法令之形式要件。綜上，檢察官此部分上訴不合法律上之
程式，應予駁回。
二、甲○○被訴圖利部分：
上訴得對於判決之一部為之；未聲明為一部者，視為全部上訴，
刑事訴訟法第三百四十八條第一項定有明文。又第三審上訴書狀
，應敘述上訴之理由，其未敘述者，得於提起上訴後十日內補提
理由書於原審法院，已逾上述期間，而於第三審法院未判決前仍
未提出上訴理由書狀者，第三審法院應以判決駁回之，亦為刑事
訴訟法第三百八十二條第一項、第三百九十五條後段所明定。本
件被告甲○○購辦公用器材、物品浮報價額及圖利等罪案件，檢
察官不服原審判決，於九十九年七月七日提起上訴，並未聲明為
一部上訴，自應視為全部上訴。然其提出之上訴理由書所敘述者
，皆屬甲○○被訴購辦公用器材、物品，浮報價額部分之上訴理
由，對甲○○被訴以限制性招標指定眾智國際股份有限公司承攬
太空中心三項採購案，涉犯圖利罪部分，並無隻字片語敘及，迄
今逾期已久，於本院判決前仍未補提理由書。其此部分之上訴自
非合法，亦應予駁回。
據上論結，應依刑事訴訟法第三百九十五條，判決如主文。
中    華    民    國    九十九    年   十   月   七   日
                      最高法院刑事第四庭
                          審判長法官  張  淳  淙
                                法官  劉  介  民
                                法官  蔡  彩  貞
                                法官  徐  文  亮
                                法官  吳  信  銘
本件正本證明與原本無異
                                      書  記  官
中    華    民    國  九十九  年    十    月   十四   日
                                                     m

司法院資訊處製作；財團法人民間司法改革基金會備份。
